臺灣高等法院民事判決
108年度上易字第419號
上  訴  人  鐵亞男
訴訟代理人  王可文律師
被上訴人    陳化民

上列當事人間請求清償借款事件，上訴人對於中華民國107年10
月5日臺灣新竹地方法院第一審判決（107年度訴字第236號），
提起一部上訴，本院於109年3月4日言詞辯論終結，判決如下：
    主      文
上訴駁回。
第二審訴訟費用由上訴人負擔。
    事實及理由
一、上訴人主張：被上訴人因投資失利，於民國89年至91年間陸
    續向伊借款，並簽發如附表編號1、2、3所示面額分別為新
    臺幣（下同）30萬元、3萬元、4萬5,000元之本票共3張為擔
    保；屆期未清償，經伊要求，被上訴人於92年1月28日就上
    開債務重行簽發如附表編號4所示面額37萬8,000元之本票1
    張，作為上開債務之擔保。92年1月間，被上訴人再向伊借
    款30萬元，並於92年1月28日簽發如附表編號5所示面額30萬
    元之本票為擔保。伊業於92年1月28日、29日、30日以轉帳
    方式將27萬元借款轉入被上訴人在臺灣銀行竹北分行（下稱
    臺銀竹北分行）之帳戶，另3萬元借款則以現金交付被上訴
    人。詎被上訴人屆期未清償，經伊催告均不置理，爰依民法
    消費借貸之法律關係，求為命被上訴人給付67萬8,000元，
    及自聲請支付命令狀繕本送達翌日即107年1月27日起至清償
    日止，按年息百分之五計付利息之判決（原審判決命被上訴
    人給付上訴人27萬元本息，駁回上訴人超過上開本息部分之
    請求，上訴人就其敗訴部分其中40萬8,000元及自107年1月2
    7日起算法定利息部分提起上訴。另被上訴人提起上訴部分
    ，因逾上訴期間，業經原法院裁定駁回；未繫屬本院部分，
    不再贅述）。上訴聲明：（一）原判決不利於上訴人之部分
    廢棄。（二）上開廢棄部分，被上訴人應給付上訴人40萬8,
    000元，及自107年1月27日起至清償日止，按年息百分之五
    計算之利息。
二、被上訴人則以：伊不爭執上訴人曾於92年1月28日至同年月3
    0日轉帳借款給伊27萬元，但否認上訴人主張之其他借款。
    另上訴人之票款請求權已因時效完成而消滅，伊得拒絕給付
    等語，資為抗辯。答辯聲明：上訴駁回。
三、兩造不爭執事項（見原審卷一第196-197頁）： 
（一）被上訴人曾簽發如附表編號1、2、3所示面額分別為30萬
      元、3萬元、45,000元之本票各1張予上訴人。　　　
（二）上訴人於92年1月28日、29日、30日將合計27萬元之款項
      轉帳至被上訴人之臺銀竹北分行帳戶，被上訴人對於上開
      27萬元係向上訴人借貸一節不爭執。
（三）被上訴人於92年1月28日簽發如附表編號4、5所示面額分
      別為37萬8,000元及30萬元之本票2張予上訴人。
（四）兩造於87年3月30日結婚，92年1月27日離婚。
（五）兩造離婚後，於105年4月間至106年8月8日止，有共同居 
       住之事實。
四、按稱消費借貸者，謂當事人一方移轉金錢或其他代替物之 
    所有權於他方，而約定他方以種類、品質、數量相同之物 
    返還之契約。民法第474條第1項定有明文。準此，稱消費借
    貸者，於當事人間必本於借貸之意思合致，而有移轉金錢或
    其他代替物之所有權於他方之行為，始得當之。是以消費借
    貸，因交付金錢之原因多端，除有金錢之交付外，尚須本於
    借貸之意思而為交付，方克成立。倘當事人主張與他方有消
    費借貸關係存在者，自應就該借貸意思互相表示合致及借款
    業已交付之事實，均負舉證之責任，其僅證明有金錢之交付
    ，未能證明借貸意思表示合致者，仍不能認為有該借貸關係
    存在（最高法院98年度台上字第1045號判決意旨參照）。上
    訴人主張被上訴人於89年至92年間向伊借款共67萬8,000元
    ，請求被上訴人返還上開金額本息，經原審判決被上訴人應
    返還上訴人27萬元本息確定在案；茲所應論究者，為上訴人
    依消費借貸關係請求被上訴人返還其餘40萬8,000元，有無
    理由。經查：
（一）關於借款30萬元部分：
    ⒈上訴人主張被上訴人於89年8月間向伊借款30萬元，伊先請
      伊母親吳周秀眉（已殁）分別於89年8月1日、2日匯款15
      萬元、7萬元予被上訴人，伊另於同年月11日湊足現金8萬
      元交予被上訴人，被上訴人於同日連同其他借來之現金共
      25萬元存入其臺銀竹北分行帳戶，嗣經伊要求，被上訴人
      始簽發附表編號1所示面額30萬元之本票予伊云云；被上
      訴人則否認向上訴人借款，辯稱前揭匯款係其與吳周秀眉
      間之關係，上訴人亦不曾交付現金8萬元等語。
    ⒉按票據為文義證券及無因證券，票據上權利之行使不以其
      原因關係存在為前提（最高法院107年度台上字第1584號
      判決意旨參照）；上訴人持有被上訴人簽發之本票，並非
      即可遽認兩造間有金錢借貸關係，合先說明。
　　⒊查吳周秀眉曾分別於89年8月1日、2日匯款15萬元、7萬元
      予被上訴人，雖有臺銀竹北分行107年10月9日竹北營密字
      第10700039151號函檢送被上訴人之存摺存款歷史明細查
      詢表可憑（見原審卷一第244、245頁），惟此僅能證明吳
      周秀眉有匯款予被上訴人之事實，尚難僅憑上訴人單方說
      詞遽認上開吳周秀眉匯款22萬元係上訴人借貸予被上訴人
      。上訴人另主張伊於同年月11日交付現金8萬元予被上訴
      人，被上訴人於同日存入其臺銀竹北分行帳戶，惟查被上
      訴人該日係存入現金25萬元（見原審卷一第246頁），與
      上訴人主張之金額不符；上訴人既未能舉證證明曾於89年
      8月11日交付現金8萬元之事實，則其空言主張被上訴人上
      開存入帳戶之現金中有8萬元係上訴人借貸予被上訴人，
      即無可採。上訴人主張借款30萬元予被上訴人，尚難採信
      。
（二）關於借款3萬元部分：
    ⒈上訴人主張被上訴人於91年4月16日向伊借款3萬元，並於
      同日存入其臺銀竹北分行帳戶，經伊要求，始於同年月25
      日簽發附表編號2所示面額3萬元之本票1張云云。
    ⒉按票據為文義證券及無因證券，上訴人持有被上訴人簽發
      之本票，並非即可遽認兩造間有金錢借貸關係，業如前述
      。況查被上訴人於91年4月16日係存入現金4萬3,000元（
      見原審卷一第296頁），與上訴人主張之金額不符；其復
      未舉證證明曾經交付借款3萬元予被上訴人，則其空言主
      張被上訴人存入帳戶之現金中有3萬元係上訴人借貸予被
      上訴人，亦難採信。
（三）關於借款4萬5,000元部分：
    ⒈上訴人主張被上訴人於89年9月14日向伊借款15萬3,000元
      ，同日連同其他現金存入其臺銀竹北帳戶17萬3,000元，
      嗣陸續還款，餘4萬5,000元未返還，經伊要求，被上訴人
      始簽發附表編號3所示面額4萬5,000元之本票1張云云。
　　⒉按票據為文義證券及無因證券，上訴人持有被上訴人簽發
      之本票，並非即可遽認兩造間有金錢借貸關係，業如前述
      。且查上訴人提出之全球人壽貸款歷史紀錄一覽表（見本
      院卷203頁），僅可證明上訴人於89年9月14日曾向全球人
      壽保險股份有限公司貸款15萬3,000元，惟被上訴人已經
      否認上訴人曾經交付此筆款項，上訴人又未能舉證證明上
      開利己事實；遑論被上訴人於89年9月14日係存入現金17
      萬3,000元（見原審卷一第252頁），與上訴人主張之金額
      不符。從而上訴人空言主張被上訴人存入帳戶之現金中有
      15萬3,000元係其借貸予被上訴人，為不足採。
（四）關於3,000元利息部分：
      上訴人主張前述3筆借款金額共計37萬5,000元，被上訴人
      將3張本票整合為1張，並向伊表示加計利息3,000元，而
      簽發附表編號4所示面額37萬8,000元之本票1張云云。惟
      上訴人既未能證明前述3筆借款債權存在，有如前述，自
      無利息債權可資主張。
（五）關於現金3萬元部分：
    ⒈上訴人主張被上訴人於92年1月間向伊借款30萬元，並簽發
      附表編號5所示面額30萬元之本票1張，惟原審僅判准27萬
      元，駁回另3萬元；因其就3萬元是否以現金或其他帳戶匯
      給被上訴人不復記憶，故聲請本院向臺銀竹北分行調閱被
      上訴人92年1月1日至92年2月28日之交易明細等語。
    ⒉查經本院向臺灣銀行竹北分行函查結果，該分行108年7月1
      8日竹北營字第10850006661號函復：被上訴人之存款帳戶
      於91年8月1日起至92年3月1日期間，並無上訴人所稱匯入
      3萬元之交易資料（見本院卷157頁）；上訴人又未能證明
      所稱以現金或其他帳戶交付3萬元借款予被上訴人之事實
      存在，其此部分消費借貸之主張為不足採。
（六）據上，上訴人並未舉證證明有交付40萬8,000元借款予被
      上訴人之事實，難認兩造就此部分金額有借貸關係存在。
      從而上訴人依消費借貸之法律關係，請求被上訴人再給付
      40萬8,000元，應屬無據。上訴人既不得依消費借貸之法
      律關係請求被上訴人再給付40萬8,000元，則本院就被上
      訴人所為上訴人之請求權已罹於時效消滅，及以對上訴人
      之借款債權68萬4,393元為抵銷，另以兩造於105年7月間
      至106年8月8日共同居住期間支出房租、水、電、瓦斯等
      雜費共計50萬2,800元，上訴人應負擔2分之1即25萬1,400
      元，此部分生清償效力等抗辯事由，即毋庸再予審酌，附
      此說明。
五、綜上所述，上訴人依消費借貸之法律關係請求被上訴人再給
    付40萬8,000元，及自聲請支付命令狀繕本送達翌日起至清
    償日止，按年息百分之五計算之利息，為無理由，不應准許
    。原審就上訴人上開請求，為上訴人敗訴之判決及駁回其假
    執行之聲請，並無不合；上訴意旨指摘原判決此部分不當，
    求予廢棄改判，為無理由。
六、兩造其餘之攻擊或防禦方法及未經援用之證據，經本院斟酌
    後，認為均不足以影響本判決之結果，無逐一詳予論駁之必
    要。併此敘明。
七、據上論結，本件上訴為無理由，依民事訴訟法第449條第1項
    、第78條，判決如主文。
中　　華　　民　　國　 109　　年　　4 　　月　　1 　　日
                  民事第二十三庭 
                      審判長法  官  蕭胤瑮
                            法  官  袁雪華
                            法  官  鄭威莉
附表：
編號   發票日   到期日   票面金額  （新臺幣） 本票號碼  1 89年8月14日 89年12月31日       30萬元 TH0000000  2 91年4月25日    未記載        3萬元 (不清晰)  3 91年6月4日    未記載   4萬5,000元 (不清晰)  4 92年1月28日 93年1月28日  37萬8,000元 TH000000  5 92年1月28日 93年4月28日       30萬元 TH000000 

正本係照原本作成。
不得上訴。
中　　華　　民　　國　 109　　年　　4 　　月　　1 　　日
　　　　　　　　　　　　　  書記官  楊璧華